臺灣士林地方法院民事判決　　　　　　　 96年度訴字第297號
原　　　告　甲○○
訴訟代理人　何兆龍律師
　　　　　　梁育純律師
被　　　告　乙○○
上列當事人間請求拆屋還地事件，本院於民國96年6 月5 日言詞
辯論終結，判決如下：
    主  文
被告應將坐落臺北市○○區○○段四小段二二一地號土地上，門
牌號碼為臺北市○○路一四二之二號建物及雨遮，如附圖所示A1
（面積七七點六平方公尺）、A2（面積三十點八平方公尺）、A3
（面積十一點九九平方公尺）部分拆除，將土地返還原告。
被告應將坐落臺北市○○區○○段四小段二二九地號土地上，如
附圖所示B1（面積一點四五平方公尺）部分之木架構拆除，將土
地返還原告。
被告應給付原告新臺幣玖萬貳仟貳佰元。
被告應自民國九十六年一月七日起至返還上開土地之日止，按月
給付原告新臺幣伍仟陸佰元。
原告其餘之訴駁回。
訴訟費用由被告負擔十分之一，餘由原告負擔。
本判決第一項於原告以新臺幣壹佰陸拾捌萬元供擔保後，得假執
行。被告如為原告供擔保金新臺幣伍佰零伍萬陸仟佰捌拾元後
，得免為假執行。
本判決第二項於原告以新臺幣貳萬伍仟元供擔保後，得假執行。
被告如為原告供擔保金新臺幣柒萬仟伍佰拾伍元後，得免為假
執行。
本判決第三項於原告以新臺幣萬元供擔保後，得假執行。被告
如為原告供擔保金新臺幣玖萬貳仟貳佰元後，得免為假執行。
本判決第四項於原告於每月以新臺幣貳仟元供擔保後，得假執行
。被告如為原告按月供擔保金新臺幣伍仟陸佰元後，得免為假執
行。
原告其餘假執行聲請駁回。
    事  實  及  理  由
一、原告起訴主張：坐落臺北市○○區○○段4 小段221 地號、
    229 地號土地（下稱系爭土地）為伊所有，被告所有之臺北
    市○○路142-2 號房屋及木造工作物（下稱系爭建物）無權
    占用系爭土地，爰依民法第767 條、第179 條之規定，請求
    被告拆屋還地並給付自民國94年9 月7 日起至返還系爭土地
    之日止，相當於租金之不當得利等情。並聲明：(一)被告應將
    坐落系爭221 地號土地上如附圖所示A1、A2、A3 部 分拆除
    ，將土地返還原告；(二)被告應將坐落系爭229 地號土地上，
    如附圖所示B1部分拆除，將土地返還原告；(三)被告應給付原
    告新臺幣（下同）655,968 元，及自民國96年1 月7 日起至
    返還上開土地之日止，按月給付原告40,998元；(四)願供擔保
    請准宣告假執行。
二、被告則以：系爭建物確為伊所有，並占用系爭土地，惟其係
    於91年間即向前手購買系爭建物，原告至94年9 月7 日始取
    得系爭土地所有權，伊當係合法取得系爭建物，並非無權占
    用系爭土地。且系爭建物於35年間即有人設籍，伊已因時效
    取得系爭土地之地上權，並非無權占用系爭土地。縱認伊係
    無權占用系爭土地，原告購買系爭土地之際既已知其上坐落
    系爭建物，可視為原告有默許伊繼續使用系爭土地之意，故
    原告請求拆屋還地及給付不當得利並無理由等語為辯。並聲
    明：(一)駁回原告之訴；(二)如受不利判決，願供擔保請准宣告
    免假執行。
三、兩造所不爭執之事項：
  (一)系爭土地為原告所有。
  (二)系爭建物為被告所有。
四、本件之爭點：系爭建物有無占用系爭土地？是否無權占用？
    經查：
  (一)經本院囑託臺北市士林地政事務所就系爭建物坐落位置為測
    量，系爭建物占用系爭221 地號土地如附圖所示A1、A2、A3
    部分，面積分別為77.6平方公尺、30.8平方公尺、11.99 平
    方公尺，占用系爭229 地號土地則如附圖所示B1部分，面積
    1.45平方公尺，有臺北市士林地政事務所複丈成果圖一份在
    卷為憑，此部分事實已堪認定。
  (二)按以所有之意思，二十年間和平繼續占有他人未登記之不動
    產者，得請求登記為所有人；以所有之意思，十年間和平繼
    續占有他人未登記之不動產，而其占有之始為善意並無過失
    者，得請求登記為所有人，民法第769 條、第770 條固分別
    定有明文，且依民法第772 條準用之結果，以行使地上權之
    意思，亦得準用上開規定請求登記為地上權人。次按土地占
    有人因時效而取得地上權登記請求權者，向該管地政機關聲
    請為地上權登記，如經地政機關受理，受訴法院固應就占有
    人是否具備取得地上權之要件，為實體上之裁判，惟此之向
    該管地政機關為地上權登記之聲請，限於土地所有人對占有
    人提起拆屋還地訴訟前為之，蓋因時效而取得地上權登記請
    求權者，不過有此請求權而已，在未登記為地上權人以前，
    仍不得據以對抗土地所有人而認其非無權占有。土地所有人
    本於所有權主張占有人無權占有土地，對占有人起訴而為請
    求後，占有人始向地政機關為地上權登記之聲請，若認法院
    仍必須就占有人是否具備取得地上權之要件，為實體上之調
    查審認，將導致占有人於訴訟中利用向地政機關為地上權登
    記之聲請手段，阻撓及拖延訴訟之進行，影響土地所有人之
    權益，自非可取。故占有人之占有，縱已具備時效取得地上
    權之要件，倘係在土地所有人或管理權人依民法第767 條規
    定提起訴訟後，始向管轄地政機關聲請登記者，受訴法院毋
    庸就占有人是否具備時效取得地上權登記之要件，為實體上
    裁判（最高法院86年度臺上字3140號判決、88年度臺上字第
    1729號判決、88年度臺聲字第203 號裁定參照）。被告雖辯
    稱其已因時效取得系爭土地之地上權云云，然查，原告係於
    96年1 月18日即本於所有權提起本件訴訟，請求被告拆屋還
    地，有起訴狀附卷可稽，被告於訴訟繫屬後之96年4 月11日
    始向地政機關就系爭221 地號土地聲請登記時效取得地上權
    ，揆諸上開說明，不論被告是否具備時效取得地上權登記之
    要件，本院毋庸就此為實體上之裁判，即被告無從據此以對
    抗原告，認其並非無權占有。
  (三)次按土地與房屋為各別之不動產，各得單獨為交易之標的，
    且房屋性質上不能與土地使用權分離而存在，亦即使用房屋
    必須使用該房屋之地基，故土地及房屋同屬一人，而將土地
    及房屋分開同時或先後出賣，其間雖無地上權設定，然除有
    特別情事，可解釋為當事人之真意，限於賣屋而無基地之使
    用外，均應推斷土地承買人默許房屋承買人繼續使用土地，
    固有最高法院48年臺上字第1457號判例可資參照。然查，被
    告非僅未能提出系爭土地及建物曾同屬一人所有之證據以供
    本院審酌，反由其提出之檢察官所為之不起訴處分書可見系
    爭土地所有權人曾數次對系爭建物所有人提起竊占告訴，可
    認系爭土地與建物非同屬一人所有，是兩造各自先後向前手
    取得系爭土地、建物之所有權，亦與上開判例所示情形有間
    ，被告辯稱原告已默許其使用，其非無權占有云云，並不足
    採。
五、按所有人對於無權占有或侵奪其所有物者，得請求返還之；
    對於妨害其所有權者，得請求除去之，民法第767 條前段、
    中段分別定有明文。經查：原告為系爭土地所有權人，系爭
    建物占用系爭221 地號土地如附圖所示A1、A2、A3部分，面
    積分別為77.6平方公尺、30.8平方公尺、11.99 平方公尺，
    占用系爭229 地號土地則如附圖所示B1部分，面積1.45平方
    公尺，被告則自91年間起取得系爭建物之事實上處分權，並
    無使用系爭土地之合法權源，已如前述，揆諸上開規定，原
    告請求被告將坐落系爭221 地號土地上如附圖所示A1、A2、
    A3 部 分，及坐落系爭229 地號土地上如附圖所示B1部分拆
    除，並將附圖所示A1、A2、A3、B1部分土地返還原告，為有
    理由，應予准許。
六、又按無法律上之原因而受利益，致他人受損害者，應返還其
    利益，民法第179 條前段定有明文。次按依不當得利之法則
    請求返還不當得利，以無法律上之原因而受利益，致他人受
    有損害為其要件，故其得請求返還之範圍，應以對方所受之
    利益為度，非以請求人所受損害若干為準，無權占有他人土
    地，可能獲得相當於租金之利益為社會通常之觀念（最高法
    院61年台上字第1695號判例參照）。又按城市地方房屋之租
    金，以不超過土地及其建築物申報總價額年息10% 為限；而
    於租用基地建築房屋，亦準用之，土地法第97條第1 項、第
    105 條分別定有明文。再按土地所有權人未於公告期間申報
    地價者，以公告地價80% 為其申報地價，平均地權條例第16
    條前段著有明文。經查：系爭221 地號土地93年1 月、96年
    1 月之公告地價分別為每平方公尺17,700元、17,200元，又
    系爭229 地號土地93年1 月迄今之公告地價為20,200元，有
    公告地價查詢表一份在卷為憑，而系爭土地坐落臺北市○○
    區○○路之山坡地上，交通非屬便利，有本院勘驗筆錄在卷
    為憑，斟酌該基地所在之位置、被告使用該基地之經濟價值
    及所受利益等情，認每月租金以不超過系爭土地申報總價額
    年息4%為當。又被告自91年間起無權占用系爭土地，原告則
    自94年9 月7 日起始取得系爭土地所有權，已如前述，揆諸
    前開規定，被告自94年9 月7 日起至96年1 月6 日止，占用
    系爭土地，受有相當於租金之不當得利共92,200元，自96年
    1 月7 日起每月則受有相當於租金之不當得利5,600 元（計
    算式詳見附表所示）。從而，原告訴請被告給付相當於租金
    之不當得利92,200元，及自96年1 月7 日起至返還上開占用
    土地之日止按月給付5,600 元，洵屬正當，自應准許。逾此
    部分之不當得利請求，於法無據，應予駁回。
七、兩造陳明願供擔保，聲請宣告假執行或免為假執行，經核原
    告勝訴部分，合於法律規定，爰分別酌定相當之擔保金額宣
    告之；原告其餘假執行之聲請，因訴之駁回而失所依據，不
    予准許。
八、據上論結，本件原告之訴為一部有理由，一部無理由，依民
    事訴訟法第79條、第390 條第2 項、第392 條第2 項，判決
    如主文。
中　　華　　民　　國　　96　　年　　6 　　月　　20　　日
                  民事第二庭  法  官  方彬彬
以上正本證明與原本無異。
如對本判決上訴須於判決送達後20日內向本院提出上訴狀。
中　　華　　民　　國　　96　　年　　6 　　月　　22　　日
                              書記官  王玉雙
附表：
占有期間　相當於租金之不當得利計算式（單位：新臺幣→元）
                      （元以下4捨5入）
(一)221地號土地
  94.09.07.-95.12.31. （77.6＋30.8＋11.99）×17700×80%×
                        4%×（1＋116/365）=00000
  00.01.01.-96.01.06. （77.6＋30.8＋11.99）×17200×80%×
                        4%×6/365=1089
  96.01.07.起每月     （77.6＋30.8＋11.99）×17200×80%×
                        4%×1/12=5522
(二)229地號土地
  94.09.07.-96.01.06.   1.45×20200×80%×4%×
                      （1＋122/365）=1251
  96.01.07.起每月       1.45×20200×80%×4%×1/12=78
(三)以上2 筆土地94.09.07.-96.01.06. 相當於租金之不當得利合
  計為92,200元（89860 ＋1089＋1251＝92200） 。
  96.01.07. 起每月相當於租金之不當得利合計為5,600 元（
  5522＋78＝5600）。
